【裁判字號】    97,訴,2066
【裁判日期】    980601
【裁判案由】    損害賠償
【裁判全文】
臺灣桃園地方法院民事判決      九十七年度訴字第二Ο六六號
原      告  呂慶城
訴訟代理人  蘇進文    律師
被      告  乙○○
訴訟代理人  沈宏裕    律師
上列當事人間請求損害賠償事件，於民國九十八年五月十一日辯
論終結，本院判決如下：
    主      文
被告應給付原告新臺幣壹佰零伍萬元，及自民國九十七年十月二
十九日起至清償日止，按週年利率百分之五計算之利息。
原告其餘之訴駁回。
訴訟費用由被告負擔參分之貳，餘由原告負擔。
本判決第一項，於原告以新臺幣肆拾萬元或同面額之台灣中小企
業銀行南崁分行無記名可轉讓定期存單為被告供擔保後，得假執
行；但被告以新臺幣壹佰零伍萬元為原告供擔保後，免為假執行
。
原告其餘假執行之聲請駁回。
    事實及理由
壹、程序方面：
一、按當事人適格係指當事人就具體特定之訴訟，得以自己之名
    義為原告或被告，而受為訴訟標的法律關係之本案判決之資
    格而言。故在給付之訴，若原告主張其為訴訟標的法律關係
    之權利主體，他造為訴訟標的法律關係之義務主體，其當事
    人即為適格。至原告是否確為權利人，被告是否確為義務人
    ，乃為訴訟標的法律關係之要件是否具備，即訴訟實體上有
    無理由之問題，並非當事人適格之欠缺。本件被告雖以原告
    本件請求有欠缺當事人適格云云，惟原告係起訴主張被告應
    分別為如其聲明所示之給付等語，原告聲明所主張之請求權
    權利人、義務人分別為兩造，揆諸上開說明，原告所提本件
    訴訟自無當事人不適格，至被告前揭抗辯，應屬原告之本案
    請求在實體法上有無理由之問題，要與當事人適格與否無涉
    。
二、按不變更訴訟標的，而補充或更正事實上或法律上之陳述者
    ，非為訴之變更或追加，民事訴訟法第二百五十六條定有明
    文。本件原告起訴時，原列原告名義為「甲○○○○○○○
    ○○」，以呂慶城獨資設立晨暘聯合診所等情，主張依兩造
    間系爭契約關係，求為判決：被告應給付原告新臺幣（下同
    ）一百六十萬元，及自起訴狀繕本送達被告之翌日起至其清
    償日止，按週年利率百分之五計算之利息。待至本院九十八
    年五月十一日行言詞辯論程序時當庭更正名義為「呂慶城」
    ，惟原告起訴之事實、對象及訴訟標的均無變更，核屬更正
    事實上或法律上之陳述，尚無訴之變更或追加之情。揆諸上
    揭說明，應予以准許。
貳、實體方面：
一、原告起訴主張：位於桃園縣桃園市○○街二三五號一樓之二
    號之晨暘聯合診所（下稱晨暘診所）乃原告獨資設立，因原
    告已為他診所負責醫師及醫師法施行細則第五條之限制，而
    僱用被告登記為晨暘診所負責醫師，於民國九十二年九月五
    日簽立「診所與乙○○醫師合約書」，復於上開契約期間屆
    滿即九十四年十月一日時，雙方又簽訂「晨暘聯合診所與負
    責人醫師合約書」（下稱系爭合約書），存續期間自簽約之
    日起至九十六年九月三十日共兩年，並約定有第十二條不得
    中途解約條款、第十三條同一地區（桃園市、蘆竹鄉）競業
    禁止條款，否則應分別賠償六十萬元、一百萬元。嗣後雙方
    因系爭合約書第十一條之約定而視同續約，存續期間延至九
    十八年九月三十日止。詎料，被告突於九十七年七月三十日
    提出離職書，至同年八月十三日逕行離職，於距晨暘診所一
    點零五公里處之桃園市○○路○段二六二號租屋開業，被告
    診所診療對象與營運範圍與其原受僱於原告處時並無二致，
    並廣發文宣及殺價競爭，甚至在職期間暗中取走病患病歷資
    料、僱人向原告原有病患宣傳新診所、挖走晨暘診所護士及
    藥師、聘請當初為晨暘診所裝潢同一業者為其施作；而被告
    受僱於晨暘診所時，又有長時間之機會接觸原告診所病患、
    建立醫病信賴關係，是被告前後開業僅四個月又八天（九十
    七年九月二十三日至九十八年一月三十一），其向健保局申
    報看診名單中，來自晨暘診所原有病患就醫人次及金額即高
    達一千九百六十三人次及八十九萬七千二百七十元之營業利
    益，原告診所受重大營業損害與被告之故意違約行為顯有因
    果關係，且原告診所營業損失相較於被告應給付之違約金一
    百六十萬元，原告之損失甚距。另系爭合約書，乃經兩造協
    商討論所簽立，被告立於締約對等地位，觀諸系爭合約書係
    就被告利益調整第一次簽約內容後續約，自始無被告所稱合
    約條款顯失公平或原告欠缺保護利益等情；系爭競業禁止約
    定為兩造同意，禁止執業範圍符合合理最低程度，亦為法律
    所允准，並無被告任意摘指之無效情事，被告出於不當意圖
    之競業取巧行為，確實具有顯著背信性或顯著的違反誠信原
    則，不應受到保護等語。為此，爰依系爭契約法律關係提起
    本件訴訟，並聲明：（一）被告應給付原告一百六十萬元，
    及自起訴狀繕本送達被告之翌日起至其清償日止，按週年利
    率百分之五計算之利息。（二）原告願提供現金或等值之台
    灣中小企業銀行、南嵌分行無記名可轉讓定期存單為擔保，
    請准宣告假執行。
二、被告則以：系爭合約書為原告預先準備之制式合約書，簽約
    時被告無更動條款之餘地，兩造立於締約上之不平等地位，
    系爭競業禁止及違約條款對被告亦顯失公平，依民法第二百
    四十七條之一規定，上開二條款應屬無效。又系爭競業禁止
    條款違反學說及判決所認應具備之有效要件，原告無法證明
    其有何具體固有知識或營業秘密值得競業禁止條款保護，該
    條款並無正當利益，與被告未受有填補競業禁止損害之補償
    而遭限制無法轉職或開業之重大不利益，兩者顯不相當，自
    不得限制被告就業自由；且系爭競業禁止條款未載明限制期
    間，應解為被告終身均不得在桃園或蘆竹開業，對被告轉職
    自由限制過甚；被告現營診所亦依法申請設立，縱距原告診
    所一公里，仍屬法治國家所許，況被告診所為家醫科與前於
    晨暘診所看診科目為一般科，二者略有不同，亦未搶走原告
    既有客源及業績，僅從健保局檢附資料無法證明被告開業行
    為與原告流失之營業損失有何因果關係，原告病人至被告診
    所看診純係病人自由決定，從而，系爭競業禁止條款顯然違
    反公序良俗，自屬無效。縱系爭競業禁止條款約定有效，所
    約定違約金亦過高。另原證十四至十八為原告自行製作，被
    告否認其形式及實質真正，原告依據前開證據計算出之金額
    亦不可採等語資為抗辯。並聲明請求：（一）原告之訴駁回
    。（二）如受不利判決，願供擔保免為假執行。
三、兩造不爭執事項：
（一）位於桃園縣桃園市○○街二三五號一樓之二號之晨暘診所
      係原告所設立，而兩造於九十二年九月五日簽立聘僱契約
      書乙紙，雙方並約定：被告自九十二年十月一日起至九十
      四年十月一日止，以每月薪資十二萬元及每看診一人抽取
      診療費六十元之代價受僱於原告在上開處所從事「家庭醫
      學專科」之看診工作；另原告於期滿後或中途離職皆不得
      在桃園市、蘆竹鄉、大園鄉、龜山鄉執業或任聘，否則應
      賠償原告一百萬元；又兩造任何一方如中途解約，除應於
      六十日前以存證信函寄發方式提出解約外，尚應賠償對造
      六十萬元，違約者並願拋棄法律抗辯權等語。
（二）被告復於九十四年十月一日與原告再簽立聘僱契約乙紙，
      雙方除約定：被告自九十四年十月一日起至九十六年九月
      三十日止，以每月薪資十二萬元及每看診一人抽取健保點
      值六十點之代價受僱於原告在上開處所看診；另被告於期
      滿後或中途離職皆不得在桃園市、蘆竹鄉執業或任聘，否
      則應賠償原告一百萬元；又兩造任何一方如中途解約，除
      應於六十日前以存證信函寄發方式提出解約外，尚應賠償
      對造六十萬元，違約者並願拋棄法律抗辯權。再者，兩造
      任何一方如不欲續約，應合約期滿日三個月前以書面提出
      ，否則視同續約，至續約條件及期限，均同本約等語。
（三）嗣上開期限屆至後，兩造間之聘僱關係因雙方均未提出不
      續約之書面主張而應繼續展延至九十八年九月三十日止。
      惟被告於九十七年七月中旬向原告表達離職意願，並於同
      年七月三十日向原告提出內容記載其欲自九十七年九月十
      日離職等語之離職書乙紙後，因原告同年八月初向被告稱
      已覓得替代人選即嚴正機醫師，被告乃於九十七年八月十
      日離職，嗣於九十七年十月一日在距晨暘診所約一點零五
      公里之桃園縣桃園市○○路○段二六二號開設家庭醫學專
      科診所迄今。
四、原告主張被告於系爭聘僱契約有效期間內之九十七年八月十
    日中離離職，並自同年十月一日起在原任職診所相距僅一點
    五公里之處所開設看診內容相同之診所，違反不爭執事項（
    二）、（三）所示之聘僱契約，應給付違約金一百六十萬元
    等語，此為被告所否認，並以事實及理由欄貳之二所載等語
    置辯，經查：
（一）按「稱僱傭者，謂當事人約定，一方於一定或不定之期限
      內為他方服勞務，他方給付報酬之契約。」，民法第四百
      八十二條定有明文；又「憲法第十五條規定，人民之生存
      權、工作權及財產權應予保障，乃國家對人民而言。又人
      民之工作權並非一種絕對之權利，此觀諸憲法第二十三條
      之規定而自明，上訴人惟恐其員工離職後洩漏其工商業上
      ，製造技術之秘密，乃於其員工進入公司任職之初，要求
      員工書立切結書，約定於離職日起二年間不得從事與公司
      同類之廠商工作或提供資料，如有違反應負損害賠償責任
      。該項競業禁止之約定，附有二年間不得從事工作種類上
      之限制，既出於被上訴人之同意，與憲法保障人民工作權
      之精神並不違背，亦未違反其他強制規定，且與公共秩序
      無關，其約定似非無效。」，最高法院七十五年度台上字
      第二四六六號判決可參。準此，堪認現行法並不禁止僱傭
      雙方於契約訂定受僱人服務期限、競業禁止暨其違約金之
      禁止約款。但為保障受僱人離職之自由權，兼顧各行業特
      性之差異，並平衡僱傭雙方之權益，對於是項約款之效力
      ，自應依具體個案情形之不同而分別斷之，初不能全然否
      定其正當性。又上開約款適法性之判斷，應從該約款存在
      之「必要性」與「合理性」觀之。所謂「必要性」，係指
      雇主有以該約款保障其預期利益之必要性。所謂「合理性
      」，係指約定之服務年限長短是否適當而言。本件被告依
      其自由意旨與原告締結系爭聘僱契約，而自九十二年九月
      間起於原告所開設之晨暘診所擔任主治醫師，並兼設該診
      所之登記負責人，達五年許等情，已如前述，而考諸醫病
      關係，與一般之一次性勞務提供、報酬給付勞務契約不同
      ，蓋醫療具有高度專業性，一般病患大體均係經由為自己
      看診之醫生處，獲取關於自身所罹病症之資訊，是以醫生
      與病患間之信任與依賴關係，會隨著醫病間每次看診之互
      動而增加。又原告係因其本身已另為他診所負責醫師，為
      免抵觸醫師法施行細則第五條之規定，其為增加自身收益
      ，乃僱請被告於一定期限內在其另行開設之晨暘診所任主
      治醫師兼該診所登記負責人，祈能藉此穩定吸收桃園市○
      ○街地區週遭之看診醫療利益，並避免因主治醫師動輒更
      異造成病患流失，今原告基於考量前開醫療業務之特殊性
      ，而與被告約定不爭執事項（二）、（三）所示之系爭服
      務年限、競業禁止暨其違約金約款，從兼顧保障受僱人離
      職之自由權及各行業特性之差異，並平衡僱傭雙方之權益
      觀之，自不能予以否定，應認兩造關於服務期限暨其違約
      金之禁止約款已具備「必要性」及「合理性」之要件、競
      業禁止暨其違約金約款則具備「必要性」之要件，均為有
      效。至兩造關於競業禁止約款中，未約定競業禁止之期間
      ，揆諸上開說明，顯然逾越必要之範圍，本院認該約款之
      合理期間應以一年為限，至兩造關於逾上開期間之約定，
      應屬無效。
（二）違約金係當事人為確保債務之履行，約定債務人不履行債
      務時，應支付之金錢或其他給付；另雙方若有違約金之約
      定，則一旦有所約定之債務不履行情事發生，債權人不待
      舉證證明其所受損害係因債務不履行所致及損害額之多寡
      ，均得按約定之違約金，請求債務人給付。本件被告於兩
      造約定之服務期限即九十八年九月三十日前之九十七年八
      月十日終止系爭聘僱契約，並旋於九十七年十月一日在距
      晨暘診所約一點零五公里之桃園縣桃園市○○路○段二六
      二號開設家庭醫學專科診所，從事與其在晨暘診所時相同
      看診內容即家庭醫學專科之工作，依不爭執事項（二）、
      （三）所示之違約金約款，原告自應負給付違約金之責任
      。
（三）第按約定之違約金過高者，法院得減至相當之數額，民法
      第二百五十二條定有明文；又核減違約金之標準，應就當
      事人約定違約金之性質、客觀事實及債務人若能如期履行
      ，債權人可得享受之一切利益及其他情事酌定之。查：
    １違約金之種類，可分為懲罰性違約金及賠償額預定性違約
      金二者，當事人間約定之違約金究屬何者，應依當事人之
      意思定之，如無從依當事人之意思認定違約金之種類，則
      依民法第二百五十條第二項規定，視為損害賠償額預定性
      違約金。本件系爭聘僱契約係僅約定：被告於期滿後或中
      途離職皆不得在桃園市、蘆竹鄉執業或任聘，否則應賠償
      原告一百萬元；又兩造任何一方如中途解約，除應於六十
      日前以存證信函寄發方式提出解約外，尚應賠償對造六十
      萬元，違約者並願拋棄法律抗辯權等語，兩造就此違約金
      之性質並未特別明定，揆諸上開說明，堪認系爭違約金性
      質，應屬賠償額預定性違約金。
    ２關於違反服務期限之違約金部分：
      原告基於被告於約定期限屆至前一年終止系爭聘僱契約之
      事由，而依系爭服務年限之違約金約款，主張被告應負擔
      違約金之數額為六十萬元；惟考諸原告訂立服務期限約款
      ，固係為避免主治醫師動輒更迭，造成其業務銜接上之困
      擾，而參諸兩造當事人就本案事由發生之歸責情況，被告
      固原應依約為原告提供服務至九十八年九月三十日，其僅
      履行一年即終止契約，然被告於九十七年七月中旬向原告
      表達離職意願，並於同年七月三十日向原告提出內容記載
      其欲自九十七年九月十日離職等語之離職書乙紙後，因原
      告同年八月初向被告稱已覓得替代人選即嚴正機醫師，被
      告乃於九十七年八月十日離職，堪認原告雖因被告期前離
      職，致其須另行安排業務銜接，但其影響程度有限；又上
      開約款，雖不無兼有保障原告讓被告利用其所有之醫療設
      備，而厚植被告自身醫療經驗之利益之用意，但被告係自
      九十二年九月間起即任職於晨暘診所，其間迭經雙方二次
      續約，計被告已任職該診所達五年之久，上開原告提供醫
      療設備讓被告使用之利益保障，亦應隨著時間經過而遞減
      ，甚至區近於零等情，本院認被告之違約金數額以五萬元
      為相當，逾此範圍部分為非相當，應予核減之。
    ３關於違反競業禁止之違約金部分：
      原告基於被告離職後，旋於九十七年十月一日在距晨暘診
      所約一點零五公里處，從事與其在晨暘診所時相同看診內
      容即家庭醫學專科之工作，而依系爭競業禁止之違約金約
      款，主張被告應負擔之違約金數額為一百萬元，茲參諸兩
      造當事人就本案事由發生之歸責情況，被告於離職後旋於
      九十七年十月一日在距晨暘診所約一點零五公里處，從事
      與其在晨暘診所時相同看診內容即家庭醫學專科之工作，
      而被告所自行開設之診所，自開業後確有若干病患係原於
      晨暘診所看診之病患，亦為被告訴訟代理人於本院九十八
      年五月十一日行言詞辯論程序時所自承屬實，顯見被告確
      有因其在晨暘診所看診時與各該病患所培養之醫病信任及
      依賴關係變更而受有利益，加以被告更係在距晨暘診所約
      一點零五公里處，從事競業行為，其蓄意利用其原在晨暘
      診所所培植醫病關係，而分食原桃園縣桃園市○○街週遭
      醫療資源之用意，至為明顯，復被告於本件訴訟程序中堅
      拒賠償原告所受之損害，益見其無補償原告受損之誠意等
      情，本院認原告關於此部分違約金之請求為以一百萬元並
      無不當，應無核減之必要。
（四）承上所述，原告基於被告期前離職及從事競業行為之事由
      ，得對原告請求給付違約金一百零五萬元。
五、綜上所述，原告依系爭聘僱契約，請求被告給付違約金一百
    零五萬元，暨自起訴狀繕本送達翌日即九十七年十月二十九
    日起至清償日止，按週年利率百分之五計算之利息，為有理
    由，應予准許。至原告其餘逾上開範圍之請求，即屬無據，
    為無理由，應予駁回。又原告勝訴部分，兩造均陳明願供擔
    保請准宣告為假執行，核無不合，爰分別酌定相當之擔保金
    准許之；至原告敗訴部分，其假執行之請求即失所附麗，應
    予駁回。末以，本件事證已臻明確，兩造其餘攻擊、防禦方
    法，核與本案判斷已無涉影響，爰不擬一一論究，附此敘明
    。
據上論結，本件原告之訴為一部有理由、一部無理由，依民事訴
訟法第七十九條、第三百九十二條第二項、第三百九十條第二項
，判決如主文。
中   華   民   國  九十八  年    六    月     一      日
                        民事第二庭  法  官  石有為
上列正本證明與原本無異
如不服本判決應於送達後二十日內向本院提出上訴狀
中   華   民   國  九十八  年    六    月     一      日
                                    書記官  顏伯儒


司法院資訊處製作；財團法人民間司法改革基金會備份。
